【裁判字號】    89,自,219
【裁判日期】    900223
【裁判案由】    妨害名譽
【裁判全文】
臺灣士林地方法院刑事判決                          八十九年度自字第二一九號
    自  訴  人  乙○○
    被      告  甲○○○股份有限公司
    兼  代表人  丙○○
右列被告因妨害名譽案件，經自訴人提起自訴，本院判決如左：
    主  文
甲○○○股份有限公司自訴不受理。
丙○○無罪。
    理  由
壹、被告甲○○○股份有限公司（下簡稱甲○○○公司）自訴不受理部分：
  一、自訴意旨詳如自訴狀所載（如附件）。
  二、按法人為刑事被告，除有明文規定外，在實體上不認其有犯罪能力，在程序上
      不認其有當事人能力，故以法人為被告而起訴，即屬違背規定，應為不受理之
      判決，最高法院五十四年臺上字第一八九四號著有判例。
  三、本件被告甲○○○股份有限公司為公司組織之法人，並非自然人，而自訴人所
      訴之犯罪行為，法律上又無對於法人處罰之特別規定，在程序法上自亦無當事
      人能力，自訴人對之提起自訴，即有未合，依上開說明，爰不經言詞辯論，逕
      為不受理之判決。
貳、被告丙○○無罪部分：
  一、自訴意旨詳如自訴狀所載（如附件）。
  二、按犯罪事實應依證據認定之，無證據不得推定其犯罪事實。又不能證明被告犯
      罪者，應諭知無罪之判決，刑事訴訟法第一百五十四條、第三百零一條第一項
      分別定有明文。次按事實之認定，應憑證據，如未能發現相當證據，或證據不
      足以證明，自不能以推測或擬制之方法，為裁判基礎（最高法院四十年台上字
      第八六號判例參照）。又認定犯罪事實，所憑之證據，雖不以直接證據為限，
      間接證據亦包括在內，然無論直接或間接證據，其為訴訟上之證明，須於通常
      一般之人均不致於有所懷疑，而得確信其為真實之程度者，始得據之為有罪之
      認定，倘其證明尚未達到此一程度，而有合理性懷疑之存在時，即無從為有罪
      之認定，此亦有最高法院七十六年台上字第四九八六號判例可資參照。再告訴
      人（自訴人亦同）之告訴，本以使被告受刑事訴追為目的，故其陳述是否與事
      實相符，自應調查其他證據，以資審認，苟其所為攻擊之詞，尚有瑕疵，則在
      此瑕疵未予究明以前，即不能遽採為斷罪之基礎（最高法院六十九年台上字第
      一五三一號判決參照）。又按刑法上誹謗罪之基本構成要件有三，其一須主觀
      上有散布於眾之意圖，其二須有指摘或傳述不實之具體事實之行為，其三須所
      指摘或傳述者為足以減損貶低他人在社會上之名譽地位，倘缺其中一要件，犯
      罪即不成立。
  三、本件自訴人乙○○認被告丙○○涉有刑法第三百十條之毀謗罪嫌，無非以被告
      丙○○將卷附內容載有「僅代表甲○○○公司於八十九年四月一日夜二十一時
      十八分在花蓮市○○里○○街四五巷十五弄九號四樓之五其住宅溝通，但其家
      人拒不開門協商，僅留此條望其三日內出面處理，天母芝園社區壹佰多萬之事
      件，否則後果自行負責。甲○○○於八十九年四月一日留。」字條貼於其位於
      花蓮市○○街四五巷十五弄九號四樓之五住處為其主要論據。訊之被告丙○○
      堅決否認上開犯行，辯稱：當初係天母芝園社區管理委員會發函甲○○○公司
      ，指稱該社區八十八年待收款項及八十九年一、二月應收款項，合計一百零二
      萬八千八百元，但經甲○○○公司所委派之自訴人收取後，實際存入帳戶者僅
      為五十三萬六千七百九十九元，金額有所出入，伊乃指示公司員工寄存證信函
      至自訴人所留之臺北市○○○路一六九號二樓住址給自訴人，要其出面解決，
      但被郵局以查無此人退回，不得已情況下，始指派員工汪德源親至自訴人位於
      花蓮市之上址住處，欲尋找自訴人出面解決，詎到達自訴人位於上址住處時，
      遍尋不著自訴人，汪德源始書寫該字條貼於其門首，目的僅係要自訴人出面，
      並無毀謗之意，況當初亦未指示汪德源書寫該字條，並無犯罪等語。
  四、經查：
    (一)觀之上開字條文義，僅提到要求自訴人三日內出面解決『天母芝園社區壹佰多
      萬元事件』，並無任何指摘或傳述不實之具體事實，如侵吞公款等詆毀自訴人
      名譽之詞語，與刑法第三百十條毀謗罪之構成要件尚屬有間。又本件被告即甲○○○公司負責人丙○○確因收受天母芝園社區管理委員會信函，指稱帳目不
      清，要求提出收據及明細表以供查帳等情，有該社區八十九年三月二十九日函
      文一紙附卷可參。被告曾指示甲○○○公司員工以存證信函發函自訴人要求其
      出面解決，惟遭「查無此人」或「招領逾期」退回一事，有存證信函信封影本
      五紙在卷可佐，足見被告丙○○指稱係因天母芝園社區來函，乃以存證信函發
      函自訴人要求出面解決，嗣因均遭退回，始喚人前往自訴人位於花蓮上址住處
      尋找之情，尚堪採信。
    (二)又被告丙○○確曾指派該公司員工汪德源前往自訴人上址住處，欲尋找自訴人
      出面解決上開與天母芝園社區有關費用收取之爭議乙情，業據被告丙○○於本
      院訊問時供承甚詳，核與證人即甲○○○公司員工汪德源於本院審理時證述情
      節相符，自訴人指述被告丙○○至其住處張貼前開字條一事，實有誤會。又被
      告丙○○僅指示汪德源至自訴人住處找尋自訴人，並無教唆汪德源張貼任何字
      條之情事，亦經證人汪德源到庭證稱：「（問：當初何人指派你到花蓮找自訴
      人？）答：是丙○○派我於八十九年四月一日到花蓮找自訴人，因為天母芝園
      社區通知我們公司自訴人於擔任該區保全主任的時候帳目不清楚。我們有三人
      一起去，一到花蓮我們先到派出所報案，我們就直接到自訴人戶籍地，但無人
      應門，於是我們轉到當時自訴人所留職務連帶保證人林崧立住所，但是當地並
      無此人，開門的是自訴人的嫂嫂，她說該所並無林崧立這個人，過一會，自訴
      人的哥哥回來後，他哥哥與自訴人以電話聯絡，當時自訴人不在花蓮，當時我
      們心理不太相信，我們先離開再到派出所去，請警員打電話到自訴人家中，接
      電話的是自稱自訴人的哥哥，指稱所有的事情都不清楚。後來我們又到自訴人
      家中按門鈴，但沒有人應門，於是我就請我們襄理陳文賢寫了自訴狀所附的這
      張字條，貼在他家大門上。我們字條上所寫的壹佰多萬元是根據天母芝園社區
      給我們的函，我們主要的目的是要他出面解決，並無毀謗他的意思，我們字條
      上是寫『天母芝園社區壹佰多萬元事件』，並無表明他有侵佔或挪用公款的事
      ，目的是請他儘速出面解決。」等語綦詳，實難僅憑自訴人片面指述，遽認被
      告丙○○有何誹謗之意圖。
    (三)至被告甲○○○公司向本院提起自訴，指述自訴人乙○○有業務侵占之犯行，
      雖經本院以八十九年度自字第一三七號判處自訴人無罪，然此與本件被告丙○○是否涉犯毀謗罪無涉，自訴人以被告丙○○如無毀謗之意思，何以告其侵占
      ，堅稱被告丙○○確有毀謗故意云云，實嫌率斷。
    (四)綜上所述，被告丙○○顯無散布於眾之意思或行為甚明，殊難僅憑自訴人指述
      即令其負刑責，被告否認犯罪之辯解應可採信。此外復查無證據足資證明被告
      確有上開犯行，不能證明被告犯罪，依法應諭知無罪之判決。
據上論斷，應依刑事訴訟法第三百四十三條、第三百零三條第一款、第三百零七條、
第三百零一條第一項，判決如主文。
中      華      民      國    九十      年      二      月    二十三    日
                                      臺灣士林地方法院刑事第二庭
                                          法  官  李  昆  霖
右正本證明與原本無異。
如不服本判決應於送達後十日內向本院提出上訴狀。
                                          書記官  陳  佳  伶
中      華      民      國    九十      年      二      月    二十六    日


司法院資訊處製作；財團法人民間司法改革基金會備份。
